臺北高等行政法院判決
                                  99年度訴字第1404號
                                  100年4月21日辯論終結
原      告　榮業營造有限公司
代　表　人　邱景舜
訴訟代理人　方春意　律師
被      告　海軍航空指揮部
代　表　人　趙秋瀛（指揮官）
訴訟代理人　王敬堯　律師
複代理人  　何家怡　律師
上列當事人間政府採購法事件，原告不服行政院公共工程委員會
中華民國99年4 月23日訴0000000 號採購申訴審議判斷書，提起
行政訴訟，本院判決如下：
    主  文
原告之訴駁回。
訴訟費用由原告負擔。
　　事實及理由
壹、事實概要：
    緣原告參與海軍基隆後勤支援指揮部（下稱基指部）辦理「
    桃園基地新建維修棚廠統包工程」（下稱系爭工程）採購案
    ，原由基指部委由國防部軍備局採購中心辦理招標，原告於
    民國（下同）96年11月21日決標，96年12月31日簽定契約，
    契約金額新臺幣（下同）4,638 萬元。嗣系爭工程主辦機關
    變更，由被告接辦。因被告不予發還履約保證金及依政府採
    購法第101 條第1 項第10款、第12款規定欲將其刊登政府採
    購公報，向被告提出異議，復不服被告98年7 月27日海航指
    程字第0980002328號函異議處理結果（下稱原處分），遂向
    行政院公共工程委員會申訴，經申訴審議未獲變更，遂向本
    院提起本件行政訴訟。
貳、本件原告主張：
一、按政府採購法所為之申訴，其審議判斷視同訴願決定，乃政
    府採購法第83條所明定。本件原告依政府採購法規定依序提
    出異議暨申訴，經為審議判斷，依上舉條文規定，自與經訴
    願程序同，是原告自得依行政訴訟法第4 條第1 項之規定，
    提起本件訴訟，合先敘明。
二、本件原告於96年11月21日經公開招標方式決標，承攬系爭工
    程（原證5）， 惟因系爭工程究由何機關主辦之問題，以致
    遲未訂約。原告於96年12月25日函催被告及基指部（原證6
    ）決定主辦機關。後雖於96年12月31日與基指部訂約，然直
    至97年1 月18日再由基指部通知原告確定簽約對象為被告（
    原證7）而 再為換約。依系爭工程之招標須知第7 條第2 項
    所定：「得標廠商應於決標日起30日內與訂約單位完成對保
    、訂約、會銜用印手續（不含國定假日及星期例假日），若
    因故未依時限完成簽約者，將視為棄權論，招標單位另行辦
    理招標。」（原證8）。 是完成訂約乃履行本件契約重要之
    事項，惟系爭工程則於決標後58天方確定訂約之對象，顯已
    違招標須知之所訂及契約明確之原則。
三、依雙方契約第20條第4 項規定：「因非可歸責於乙方之情形
    ，甲方通知乙方部分或全部暫停執行者，得補償乙方因此而
    增加之必要費用。但全部暫停執行期間累計逾6 個月者，乙
    方得通知甲方終止或解除部分或全部契約。」（原證9）。
（一）解釋本項規定，不得僅以文義而為全部暫停工程執行，以
      甲方通知乙方者為限之解釋，否則工程確定已因非可歸責
      承商之事由而無法執行，但甲方仍未函知承商暫停執行，
      再依此主張承商不得請求增加之費用或終止契約，即顯失
      公平。是解釋本項規定，應依誠實信用原則為之。
（二）本件工程進行期間已符全部停止執行期間累計逾6 個月之
      情形，原告於97年9 月27日、97年10月29日為解除契約（
      應係終止契約）之意思表示，自係符合契約上開規定（原
      證10、11）。
   1、被告於97年5 月28日通知原告於完成細部設計報告書後暫
      緩開工（原證12），至97年11月19日方通知原告復工，計
      停工5 個月又23天（原證13），此部分雙方並未有何爭議
      。
   2、如前所述，本件工程於97年1 月18日方確定主辦機關，雖
      雙方於97年1 月31日召開開工協調會議，席間達成結論「
      二、‧‧訂約起始日即以97年2 月20日起算，惟統包商工
      期將限定於11月底完工。」（原證14）。申訴審議判斷認
      定，雙方既經合意變更訂約起始日，是自96年12月31日至
      97 年1月20日換約期間並未計入工期，且期間原告亦將設
      計計畫書及測量工作計畫書送請建築師審查，故非屬全部
      暫停執行之期間。惟被告既同意將96年12月31日至97年1
      月20日共21天工期予以不計。顯係該段期間因業主更迭，
      實際上並無真正之工作可執行，方同意免計工期。因此免
      計工期顯同於暫緩執行，亦即係非可歸責於乙方之事由而
      暫緩施工之情形，此部分21天應列計為全部暫停執行之期
      間方屬公允。
   3、而自97年1 月18日至97年4 月7 日前，本件工程之基地位
      置並不能確定，需求亦無法確定（原證15、16）。而工程
      基地及需求無法確定，對原告而言，根本無從為設計，因
      之在此期間，原告僅能陳報一些工作計畫，而無實質之工
      進可執行，此期間共計80天，亦應列入非可歸責於乙方之
      原因，而暫緩全部工程之執行，方屬公平。
   4、被告之監造工程師陳文成建築師亦曾函覆被告，認為原告
      延宕開工之肇因都屬「非可歸責於乙方之情形」，原告已
      符採購契約第20條第4 項解除（應為終止）雙方契約之情
      事（原證17）。是原告之主張並非無據。
   5、綜上，系爭工程總計暫緩全部工程之期間，包括96年12月
      31 日 至97年1 月20日之換約期間21天；97年1 月18日至
      97年4 月7 日之基地位置及需求無法確定之期間計80天，
      扣除與換約期間重複之97年1 月18日~97 年1 月20日三天
      ，應計77天；97年5 月28日至97年11月19日被告函文停工
      期間176 天。總計274 天，已逾6 個月（180 天），原告
      自得依約主張終止契約等情。並聲明求為判決採購申訴審
      議判斷、原異議處分結果（含原處分）關於刊登政府公報
      不利原告部分均撤銷。
參、被告則以：
（一）有關政府採購法第101條第1項第12款終止契約之規定：
   1、按系爭契約第20條第1 項第8 款及第11款：「乙方履約，
      有下列情形之一，甲方得以書面通知乙方終止或解除契約
      ‧‧八、無正當理由而不履行契約者。‧‧十一、乙方未依契
      約規定履約，自接獲甲方書面通知日迄10日內或書面通知
      所載較長期限內，仍未改正者。」系爭工程原告一再拒絕
      履約，影響工進，被告依約終止，並無不當：
     （1）被告於97年5 月28日海航指程字第0970001814號書函
          要求暫緩開工，嗣97年11月19日通知復工後，數度發
          函要求原告施工，原告卻拒不施工：
        I97年11月19日海航指程字第0970003905號函表示，文
          到後即刻開工（被證2）。
        II97年11月25日海航指程字第0970003979號函對於原告
          表示解約不予同意外，仍要求其繼續復工（被證3）。
        III原告97年11月28日97字第223 號函指稱「五‧‧‧‧待確
          認後再行開工，以免徒增雙方後續衍生之法律訴訟問
          題。」 換言之，原告仍拒絕復工（被證4）。
        Ⅳ97年12月29日海航指程字第0970004408號函再度要求
          原告復工（被證5）。
        Ⅴ98年3 月19日海航指程字第0980000868號函表示原告
          拒絕開工，且拒絕提出解決方案，嚴重影響工進（被
          證6）。
     （2）上開說明足徵，原告拖延拒絕履約，經通知仍不改正
          ，影響工程進度，被告以98年4 月24日海航指程字第
          0980001321號函（被證7）， 依契約第20條第1 項第
          8 款及第11款終止契約，並依政府採購法第101 條第
          1 項第12款刊登政府採購公報，並無不當。
   2、原告主張停工逾期已達6 個月以上，依系爭工程契約第20
      條第4 款：「因非可歸責於乙方之情形，甲方通知乙方部
      分或全部暫停執行者，得補償乙方因此而增加之必要費用
      。但全部暫停執行期間累計逾6 個月者，乙方得通知甲方
      終止或解除部分或全部契約。」伊有權終止契約云云，惟
      原告主張概分三大段期間：1 、96年12月31日至97年1 月
      20日訂約至換約階段；2 、97年1 月18日至97年4 月7 日
      期間；3 、97年5 月28日海航指程字第0970001814號函要
      求停工至97年11月19日止，悉述如下：
     （1）96年12月31日至97年1月20日訂約至換約階段:
          系爭契約原由原告與基指部於96年12月31日簽約，按
          契約第7 條第1 項約定：「乙方應於訂約日起300 日
          曆天內完成本契約規定事項。」即履約期限係自『訂
          約日』起算，嗣後因主辦機關更替，97 年1月18日確
          由被告接續辦理，為避免影響原告權益，原告與被告
          於97年1 月31日召開開工前協調會，會議結論：「‧‧
          二、合約內所述招標、決標日仍以原日期起算，訂約
          起始日即以97年2 月20日起算，惟統包商工期將限定
          於11月底前完工，全案並於年度內驗結。」（被證8
          ）雙方既經合意變更訂約起始日，則自96年12月31日
          至97年2 月20日換約期間（變更簽約機關），原告既
          已同意變更重新簽約，亦表示針對之前工期並不爭執
          。況系爭工程已委任專案管理建築師（陳文成建築師
          事務所），換約僅為承辦機關更替，並不影響契約工
          作進行。依陳文成建築師事務所97年1 月5 日（九七
          ）成專桃字第70005 號函及同年月9 日（九七）成專
           桃 字第70010 號函所示，原告亦依約將設計計畫書
          及測量工作計畫書，送請建築師審查，亦見期間並無
          全部暫停工作。
     （2）97年1月18日至97年4月7日期間：
          按原告97年3 月5 日提報地質鑽探計畫書，專案管理
          建築師於同年月13日核定，97年3 月27日函送第2 次
          修正後測量計畫書（被證9）、 同年4 月10日函送第
          1 次修正後地質鑽探報告書（復專案管理建築師97年
          2 月21日函），經專案管理建築師於97年4 月13日核
          定。系爭工程為統包，契約內容包括工程設計與施工
          ，按契約第7 條第2 項「設計階段分項履約期限」約
          定，上述地質鑽探計畫及成果、測量計畫及成果均屬
          設計階段之先期工作，期間仍有工作進行，是自97年
          2 月20日換約後至97年4 月7 日期間並非全部停工，
          原告主張並無理由。
     （3）97年5月28日至97年11月19日期間：
          被告於97年5月28日通知於完成細部設計報告書後暫
          緩開工，迄97年11月19日通知復工止，計停工5 個月
          又23天，並無爭議，但停工期間並未逾6 個月，故尚
          不符合契約第20條第4 項但書規定。
     （4）是原告主張停工期間逾6 個月，並無理由，伊於97年
          9 月27日、97年10月29日為解除（終止）契約之意思
          表示，並不符合雙方契約第20條第4 項規定，是原告
          日後拒絕履約並無理由。
（二）有關政府採購法第101 條第1 項第10款延誤履約情節重大
      之規定：
      經查，本件履約期限為300 日曆天，被告於97年11月19日
      通知復工，復於97年11月25日、97年12月29日催告復工，
      惟迄98年4 月24日止發函被告將沒收履約金及列為不良廠
      商止，已接近契約履約期間二分之一，顯然已逾政府採購
      法施行細則第111 條所規定之20% ；且被告多次催告復工
      ，已給予原告相當期間，但經過相當期限仍不改善，並執
      意主張契約終止、拒不進行施工，被告據以認定原告有延
      誤履約期限情節重大之情事，顯屬有理等語，資為抗辯。
      並聲明求為判決駁回原告之訴。
肆、兩造不爭之事實及兩造爭點：
    如事實概要欄所述之事實，系爭被告98年4 月24日海航指程
    字第0980001321號書函、原告98年5 月14日98字第054 號、
    被告98年7 月27日海航指稱字第0980002328號函、行政院公
    共工程委員會99年5 月5 日工程訴字第09900177980 號函、
    國防部軍備局採購中心96年11月29日昇軻字第0960009246號
    函、原告96字125 號函、基指部97年1 月18日海隆廠工字第
    0970000186號函、基指部統包工程招標須知節本、系爭工程
    契約影本、原告97年9 月27日97字第159 號函、原告97年10
    月29日97字第192 號函、被告97年5 月28日海航指程字第09
    70001814號函、被告97年11月19日海航指程字第0970003905
    號函、被告97年2 月5 日0970000474號函開工協調會議紀錄
    、陳文成建築師事務所97年2 月21日（97）成專桃字第7007
    1 號函、陳文成建築師事務所97年4 月7 日（97）成專桃字
    第70405A號函、陳文成建築師事務所98年3 月17日（98）成
    專桃字第80317A號函、被告97年11月25日海航指程字第0970
    003979號函、原告97年11月28日97字第223 號函、被告97年
    12月29日海航指程字第0970004408號函、98年3 月19日海航
    指程字第0980000868號函、98年4 月24日海航指程字第0980
    00132 號函、97年1 月31日開工前協調會議紀錄、原告97年
    3 月27日97字第032 號函影本附本院卷為証，其形式真正為
    兩造所不爭執，堪信為真，兩造之爭點厥為：
一、系爭工程非可歸責原告而全部暫停執行期間，是否已累計逾
    6 個月？
二、原告得否依系爭契約第20條第4 項規定（工程全部暫停執行
    期間累計逾6 個月），通知被告終止系爭契約？
伍、本院之判斷：
一、本件應適用之法條與法理：
（一）政府採購法第101 條第1 項第10款及第12款規定：「機關
      辦理採購，發現廠商有下列情形之一，應將其事實及理由
      通知廠商，並附記如未提出異議者，將刊登政府採購公報
      ：‧‧十、因可歸責於廠商之事由，致延誤履約期限，情
      節重大者。‧‧十二、因可歸責於廠商之事由，致解除契
      約或終止契約者。」
（二）政府採購法施行細則第111 條第1 項、第2 項第1 款規定
      ：「本法第101 條第1 項第10款所稱延誤履約期限情節重
      大者，機關得於招標文件載明其情形。其未載明者，於巨
      額工程採購，指履約進度落後10％以上；於其他採購，指
      履約進度落後20％以上，且日數達10日以上。」、「前項
      百分比之計算，應符合下列規定：一、屬尚未完成履約而
      進度落後已達前項百分比者，機關應先通知廠商限期改善
      ；屆期未改善者，依逾期日數計算之。」
二、系爭工程非可歸責原告而全部暫停執行期間，尚未累計逾6
    個月：
（一）系爭工程訂約、履約歷程，業經被告之監造工程師陳文成
      建築師到庭作證並提出書狀說明如下，為兩造所不爭執，
      堪信為真：
      １、96年11月21日─工程決標。
      ２、96年12月20日─測量工作計畫書第1次提送。
      ３、96年12月31日─原告與基指部簽約。
      ４、97年1月09日─測量工作計畫書第1次檢退。
      ５、97年1月18日─應施作之基地變更。
      ６、97年1 月20日─原告與被告換約（更換業主，約定之
          前工期不計算）
      ７、97年1 月23日─專業責任保險單第1 次提送。
      ８、97年1 月29日─地質鑽探計畫書第1次提送
      ９、97年2 月21日─地質鑽探計畫書第1次檢退。
      10、97年2 月21日─專業責任保險單第1 次檢退。
      11、97年3 月05日─專業責任保險單第2 次提送。
      12、97年3 月06日─地質鑽探計畫書第2次提送。
      13、97年3 月06日─人力配置表第1 次提送。
      14、97年3 月10日─專業責任保險單審核通過。
      15、97年3 月13日─地質鑽探計畫書審核通過。
      16、97年3 月13日─人力配置表第1 次檢退。
      17、97年3 月27日─測量工作計畫書第2次提送。
      18、97年3 月28日─測量工作計畫書審核通過。
      19、97年4 月08日─人力配置表第2 次提送。
      20、97年4 月13日─人力配置表第2 次檢退。
      21、97年4 月25日─人力配置表第3 次提送。
      22、97年5 月28日─被告通知暫緩開工。
      23、97年9 月27日─原告終止契約。
      24、97年10月29日─原告終止契約。
      25、97年11 月19日─被告通知復工。
（二）97年1 月20日原告與被告換約更換業主，約定之前96年12
      月31日至97年1 月20日共21天工期不予計算，原告雖主張
      該段期間因業主更迭，實際上並無真正之工作可執行，方
      同意免計工期，此免計工期顯同於暫緩執行，亦即係非可
      歸責於乙方之事由而暫緩施工之情形，此部分21天依誠信
      原則解釋，應列計為全部暫停執行之期間云云，惟查原告
      既已同意該21天工期不予計算，被告於計算系爭契約第20
      條第4 項規定（工程全部暫停執行期間累計逾6 個月）期
      間時，自會將該21天工期除外，原告應受自己意思表示之
      拘算，該21天工期，自不得計入非可歸責原告而全部暫停
      執行之期間內。
（三）原告雖主張97年1 月18日至97年4 月7 日前，本件工程之
      基地位置並不能確定，需求亦無法確定，原告根本無從為
      設計，因此在此期間，原告僅能陳報一些工作計畫，而無
      「實質之工程」可執行，此期間共計80天，亦應列入非可
      歸責於乙方之原因，而暫緩全部工程之執行云云。
（四）惟查原告於97年1 月18日至97年4 月7 日前，仍從事以下
      工作：
      ７、97年1 月23日─專業責任保險單第1 次提送。
      ８、97年1 月29日─地質鑽探計畫書第1次提送
      11、97年3 月05日─專業責任保險單第2 次提送。
      12、97年3 月06日─地質鑽探計畫書第2次提送。
      13、97年3 月06日─人力配置表第1 次提送。
      17、97年3 月27日─測量工作計畫書第2次提送。
      可知原告於97年1 月18日至97年4 月7 日前，客觀上仍有
      前揭工作待完成，契約尚未暫停執行，且本件係為統包工
      程，契約內容包括工程設計與施工，按契約第7 條第2 項
      「設計階段分項履約期限」約定，上述地質鑽探計畫及成
      果、測量計畫及成果均屬設計階段之先期工作，難謂並非
      「實質之工程」，且原告若主張前揭「陳報工作並非實質
      之工程，此80天期間，亦應列入暫緩全部工程之期間內」
      ，當時即應提出與被告討論，也許被告即不會於97年5 月
      28日通知暫緩開工，或者被告亦不會至97年11月19日始通
      知復工（因為若計入該80天，原告將會主張系爭契約第20
      條第4 項規定終止或解除契約），但原告亦未提出，其逕
      於被告97年5 月28日通知暫緩開工後，依自己主觀見解認
      定「前揭陳報工作並非實質工程」，而於97年9 月27日、
      97年10月29日通知終止（解除）契約，即與契約約定內容
      不合。
（五）從而，系爭契約僅自97年5 月28日被告通知暫緩開工起，
      至97年11月19日被告通知復工日止，有暫全部暫停執行情
      事，其期間計停工5 個月又23天，原告主張已逾6 個月期
      間云云，尚不足採。
三、被告可得終止契約，並依採購法第101 條第1 項第12款通知
    原告將刊登政府採購公報：
（一）被告固不得依政府採購法第101 條第1 項第10款通知原告
      將刊登政府採購公報：
    １、按「本法第101 條第1 項第10款所稱延誤履約期限情節
        重大者，機關得於招標文件載明其情形。其未載明者，
        於巨額工程採購，指履約進度落後10％以上；於其他採
        購，指履約進度落後20％以上，且日數達10日以上。」
        「前項百分比之計算，應符合下列規定：一、屬尚未完
        成履約而進度落後已達前項百分比者，機關應先通知廠
        商限期改善；屆期未改善者，依逾期日數計算之」，政
        府採購法施行細則第11 1條第1 項、第2 項第1 款訂有
        明文。
    ２、系爭工程於原告完成細部設計後，即片面主張依契約第
        20條第4 項之約定解除契約，而未進行施工；又未提送
        施工計畫書，自無從計算遲延進度之百分比。其間被告
        雖曾先後於97年11月19日、97年11月25日、97年12月29
        日催告開工及復工，惟於相當期限內，被告並未通知逾
        期落後百分比，不符政府採購法施行細則第111 條，原
        處分據以認定原告有延誤履約期限情節重大之情事，固
        有不合。
（二）但被告可依政府採購法第101 條第1 項第12款通知原告將
      刊登政府採購公報：
    １、系爭契約第20條第1 項第8 款及第11款約定「乙方履約
        ，有下列情形之ㄧ，甲方得以書面通知乙方終止或解除
        契約‧‧八、無正當理由而不履行契約者。‧‧十一、
        乙方未依契約規定履約，自接獲甲方書面通知日迄10日
        內或書面通知所載較長期限內，仍未改正者。」
    ２、系爭契約第19條約定「甲方對工程有隨時變更計畫及增
        減工程數量之權，乙方不得異議，對於增減數量，雙方
        參照原核備單價再行議定合理價格。其工程期限，亦得
        視實際情形需要予以延長或縮短，是項增減工程價款及
        工作期限，經雙方議定後，用書面附入本契約內，作為
        有效之附件，並按照原契約各種規定辦理，‧‧」，系
        爭工程建廠位置更動及因招標機關需求變更，倘屬不可
        歸責廠商之變更設計，原告自得於復工後，依上開約定
        向招標機關請求償付履約所增加之必要費用及工期，惟
        原告捨此不為，於被告97年11月19日通知復工後，於97
        年11月28日函復被告，以因物價波動及施工期限未釐清
        無法立即恢復執行，待確認後再行開工為由拒絕復工，
        延宕公共工程進行，經被告於同年12月29日再以書面通
        知原告復工，原告仍未復工，被告因以原告違反契約第
        20條第1 項第8 款「無正當理由而不履行契約者」、第
        11款「乙方未依契約規定履約，自接獲甲方書面通知日
        起10日內或書面通知所載較長期限內，仍未改正者」，
        終止契約，並依政府採購法第101 條第1 項第12款通知
        原告將刊登政府採購公報，洵屬有據。
四、從而，原處分通知原告將依本法第101 條第1 項第10款規定
    刊登政府採購公報部分，雖有違誤，惟原處分依本法第101
    條第1 項第12款規定通知將其刊登政府採購公報，則於法無
    違，其處分理由雖有不同，但結論並無二致，並無撤銷之必
    要，原異議處理結果、申訴審議判斷予以維持，亦屬正確。
    原告訴請撤銷關於刊登政府公報部分，為無理由，應予駁回
    。
五、兩造其餘攻擊防禦方法均與本件判決結果不生影響，故不逐
    一論述，併此敘明。
據上論結，本件原告之訴為無理由，依行政訴訟法第98條第1項
前段，判決如主文。
中　　華　　民　　國　　100　 年　　4　　 月　　28　　日
                    臺北高等行政法院第七庭
                              審判長法  官  陳秀
                                    法  官  林惠瑜
                                    法  官　畢乃俊
上為正本係照原本作成。
如不服本判決，應於送達後20日內，向本院提出上訴狀並表明上
訴理由，如於本判決宣示後送達前提起上訴者，應於判決送達後
20日內補提上訴理由書（須按他造人數附繕本）。
中　　華　　民　　國　　100　 年　　4　　 月　　28　　日
                                    書記官  簡若芸